臺灣高等法院臺中分院刑事判決
111年度交上訴字第429號
上  訴  人  
即  被  告  陳○○（原名陳○○）
上列上訴人因肇事逃逸案件，不服臺灣臺中地方法院110年度交
訴字第361號，中華民國110年12月30日第一審判決（起訴案號：
臺灣臺中地方檢察署110年度偵字第27827號），提起上訴，本院
判決如下：
    主  文
上訴駁回。
    事  實
一、陳○○於民國110年4月23日16時35分許，駕駛車牌號碼000-00
    00號自用小客車，沿臺中市北區錦平街往三民路3段方向行
    駛，行駛至該路段與五權路500巷交岔路口，欲左轉進入五
    權路500巷時，本應注意汽車駕駛人在雙向二車道行駛時，
    均應在遵行車道內行駛，及在劃有分向限制線之路段，不得
    駛入來車之車道內；且轉彎車應讓直行車先行，而依當時天
    候晴、日間自然光線、柏油路面、乾燥、無缺陷、無障礙物
    、視距良好，又無不能注意之情事，竟疏未注意及此，未讓直
    行車先行即搶先跨越分向限制線左轉，適洪○○騎乘車牌號碼
    000-0000號普通重型機車，沿同路段對向車道行至該處，欲
    直行通過前開交岔路口，見狀閃避不及，而與陳○○所駕駛之
    前揭車輛發生碰撞，致洪○○當場倒地並受有左上肢、右下肢
    擦挫傷、左側膝部挫傷等傷害（陳○○所涉過失傷害部分，原
    審另為不受理之判決）。詎陳○○明知其已駕駛動力交通工具
    過失發生交通事故致洪○○倒地受傷，而須施以必要之救助，
    竟未停留在現場對傷者施以必要之救護措施，雖留下聯絡電
    話，但未經洪○○之同意並等待員警到場處理，反基於駕駛動
    力交通工具發生交通事故，致人傷害而逃逸之犯意，僅交付
    新臺幣(下同)5000元予洪○○後，逕自駕車離去，嗣為警據報
    而循線查獲上情。
二、案經洪○○訴由臺中市政府警察局第二分局報告臺灣臺中地方
    檢察署檢察官偵查起訴。
    理  由
一、證據能力部分：本院以下所引用之供述及非供述證據，均與
    本件事實具有自然關聯性，又未據被告或檢察官爭執其證據
    能力，復查無事證足認有違背法定程序或經偽造、變造所取
    得等證據排除之情事，且經本院依刑事訴訟法第164條、第1
    65條踐行調查程序，均堪認有證據能力。
二、得心證之理由：被告陳○○經合法傳喚，未於本院辯論期日到
    庭，其上訴狀稱伊有留下電話號碼及有交付告訴人現金5,00
    0元，情節較輕，且家計負擔沈重，請予減輕云云，然被告
    既過失肇事造成被害人受傷，為避免被害人孤立無援或於現
    場再有何事故，被告自應救護或至少守護被害人，其不如此
    作為，竟逕自離開現場，自該當於肇事逃逸罪，不因其有留
    下電話號碼或交付告訴人現金即可脫免，其所辯自無可採。
    又本案犯罪事實，亦據被告於原審坦承不諱，並經證人即告
    訴人洪○○證述明確，復有員警職務報告、道路交通事故現場
    圖、道路交通事故調查報告表㈠㈡、道路交通事故照片12張、
    路口監視器光碟暨擷取畫面3張、道路交通事故談話紀錄表
    、當事人酒精測定紀錄表、肇事人自首情形紀錄表、補充資
    料表、車輛詳細資料報表、證號查詢汽車、機車駕駛人結果
    表、中國醫學大學附設醫院及○○○○○○○中醫診所診斷證明書
    各1份等附卷可稽，足徵被告之自白與事實相符，故本件事
    證明確，被告犯行洵堪認定，應依法論科。而本件原審所科
    處者為該罪之法定最低刑，本院審酌被告犯罪情節、所致損
    害等，認並無再減輕之必要。
三、論罪科刑：
  ㈠按行為後法律有變更者，適用行為時之法律。但行為後之法
    律有利於行為人者，適用最有利於行為人之法律，刑法第2
    條第1項定有明文。查，被告行為後，刑法第185條之4業於1
    10年5月28日經總統以華總一義字第00000000000號令修正公
    布，自110年5月30日起施行，修正前刑法第185條之4規定：
    「駕駛動力交通工具肇事，致人傷害而逃逸者，處1年以上7
    年以下有期徒刑」，修正後該條文規定：「駕駛動力交通工
    具發生交通事故，致人傷害而逃逸者，處 6 月以上5年以下
    有期徒刑；致人於死或重傷而逃逸者，處 1 年以上7年以下
    有期徒刑。犯前項之罪，駕駛人於發生交通事故致人死傷係
    無過失者，減輕或免除其刑」。修正後刑法第185條之4第1
    項規定，將「肇事」修正為「發生交通事故」以資明確外，
    亦就違反注意義務之情節、法益侵害之程度，訂定不同之法
    定刑度，以合於司法院釋字第777號所揭示就犯罪情節輕微
    個案，原法定刑有顯然過苛之處罰，不符憲法罪刑相當原則
    之意旨。經比較新舊法結果，修正後第1項前段規定之法定
    刑、第2項規定之構成要件減免，均較修正前之規定為輕，
    自以修正後刑法第185條之4第1項前段規定較有利於被告，
    依刑法第2條第1項但書之規定，本案應適用修正後刑法第18
    5條之4第1項前段規定論處。核被告所為，係犯修正後刑法
    第185條之4第1項前段之駕駛動力交通工具發生交通事故，
    致人傷害而逃逸罪。
  ㈡按汽車行駛至交岔路口，轉彎車應讓直行車先行。汽車在未
    劃設慢車道之雙向二車道行駛時，應在遵行車道內行駛，在
    劃有分向限制線之路段，不得駛入來車之車道內，道路交通
    安全規則第97條第1項、第1、2款、第102條第1項第7款分別
    定有明文。查，被告領有合格駕駛執照，有前揭道路交通事
    故調查報告表㈡、被告駕駛人資料附卷可參（見偵卷第69、8
    5頁），是其對於上開道路交通安全規則應知之甚詳，駕車
    自應注意上揭規定。而本件道路交通事故發生時天候晴、日
    間自然光線、柏油路面、乾燥、無缺陷、無障礙物、視距良好
    ，此有前揭道路交通事故調查報告表㈠、現場照片在卷可憑
    （見偵卷第57至58頁），是天候及路況均良好，並無不能注
    意之情形，被告駕車行經上開交岔路口前欲左轉彎時，適有
    告訴人騎乘機車自對向駛至，欲直行通過該交岔路口，被告
    竟未讓直行之告訴人先行，即搶先跨越分向限制線左轉，
　　駛入告訴人來車道，撞及告訴人之機車，告訴人因而倒地，
    致受有上開傷害，被告對於本件道路交通事故之發生顯有疏
    未注意之過失，其過失行為與告訴人所受傷害間有相當因果
    關係甚明，故被告並無修正後刑法第185條之4第2項減輕或
    免除其刑之適用，附此敘明。
  ㈢按司法院職司憲法解釋，大法官宣告法規範牴觸憲法之解釋
    ，具有拘束全國各機關及人民之效力，自應秉持法規解釋之
    原則，先自文義脈絡予以探究，其發生客觀拘束力之範圍，
    除經大法官以多數議決之解釋文外，亦及於理由書中關於形
    成解釋文之核心意見。刑法第47條第1項規定：「受徒刑之
    執行完畢，或一部之執行而赦免後，5年以內故意再犯有期
    徒刑以上之罪者，為累犯，加重本刑至二分之一。」有關累
    犯加重本刑部分，不生違反憲法一行為不二罰原則之問題。
    惟其不分情節，基於累犯者有其特別惡性及對刑罰反應力薄
    弱等立法理由，一律加重最低本刑，於不符合刑法第59條所
    定要件之情形下，致生行為人所受之刑罰超過其所應負擔罪
    責之個案，其人身自由因此遭受過苛之侵害部分，對人民受
    憲法第8條保障之人身自由所為限制，不符憲法罪刑相當原
    則，牴觸憲法第23條比例原則。於此範圍內，有關機關應自
    本解釋公布之日起2年內，依本解釋意旨修正之。於修正前
    ，為避免發生上述罪刑不相當之情形，法院就該個案應依本
    解釋意旨，裁量是否加重最低本刑等旨，業經司法院釋字第
    775號解釋在案。其理由並以「因目前實務上有期徒刑加重
    係以月為計算單位，如最低法定本刑為6月有期徒刑，累犯
    加重結果，最低本刑為7月有期徒刑。本來法院認為諭知6月
    有期徒刑得易科罰金或易服社會勞動即可收矯正之效或足以
    維持法秩序（刑法第41條第1項及第3項規定參照），但因累
    犯加重最低本刑之結果，法院仍須宣告7月以上有期徒刑，
    致不得易科罰金或易服社會勞動。」為適例，說明於此範圍
    內，刑法累犯規定有上述罪刑不相當之情形。是以綜觀上開
    解釋全旨，並非謂：刑法第47條第1項有關累犯加重本刑部
    分，不分情節一律加重最低本刑，於不符憲法罪刑相當原則
    ，牴觸憲法第23條比例原則之部分違憲，法院就個案應裁量
    是否加重最低本刑云云；而係指明：刑法第47條第1項之累
    犯規定，原則上並不生違憲問題，祇限於法院認為依個案情
    節應量處最低法定刑，若再依累犯規定加重其刑，則有違罪
    刑相當原則，又無法適用刑法第59條酌量減輕其刑規定之情
    形，法院始應依該解釋意旨「裁量不予加重」最低本刑，而
    宣告「最低法定刑」。則倘若法院依個案犯罪情節，認並無
    應量處最低法定刑之情形，即非上開解釋客觀拘束力之範圍
    ，仍應回歸刑法第47條第1項之累犯規定，於加重本刑至2分
    之1之範圍內宣告其刑（最高法院109年度台上字第4491號判
    決意旨參照）。查，被告前於109年間，因施用毒品案件，
    經臺灣臺中地方法院109年度中簡字第2577號判決判處有期徒
    刑4月確定，並於110年3月8日易科罰金執行完畢一情，有臺灣高
    等法院被告前案紀錄表在卷可佐，是被告於前案有期徒刑執
    行完畢5年內，故意再犯本件有期徒刑以上之罪，固為累犯
    ，惟觀諸被告構成累犯之前案係施用毒品，本案則係駕駛動
    力交通工具發生交通事故致人傷害而逃逸，二者犯罪之目的
    、行為、態樣及情節，尚非無別；又本案被告所犯無適用刑
    法第59條酌量減輕其刑規定之情形；再者，本院衡酌被告於
    發生交通事故後未停留現場為必要之救護而逕自駕車離開現
    場，固值非難，惟告訴人因本件道路交通事故受有上開傷害
    ，傷勢尚非嚴重，且本案交通事故發生於日間，並非深夜，
    事故地點亦非人跡罕至之處（見偵卷第57至67頁），被告於
    事故後並有留下聯絡電話始行離去，告訴人之救護並未因被
    告逃逸而受到嚴重延宕；而本件道路交通事故發生後，警方
    事後循線查獲被告，被告即坦承與告訴人發生道路交通事故
    情事，且已與告訴人成立調解，已賠償告訴人所受損害，告
    訴人並已撤回對被告過失傷害告訴，有法院調解程序筆錄及
    聲請撤回告訴狀在卷可參（見原審卷第55至61頁），是被告
    惡性非重。從而，本院綜觀上情，認被告逃逸致生之結果尚
    非重大，其因一時失慮致罹刑典，相較於其他肇事逃逸之行
    為人，肇事致被害人受傷嚴重，無人協助致損害加深、擴大
    ，復拒絕賠償被害人者，其犯罪情狀受非難之程度顯較輕微
    ，本院認量處6月有期徒刑得易科罰金或易服社會勞動應可
    收矯正之效，而足以維持法秩序，如依刑法第47條第1項之
    規定予以加重，最低量刑為7月有期徒刑，其人身自由將遭
    受過苛之侵害，不符憲法罪刑相當原則，牴觸憲法第23條比
    例原則，依司法院釋字第775號解釋文意旨，本院認無依刑
    法第47條第1項加重其刑之必要。
四、本院之判斷：原審以被告犯罪事證明確，並以行為人之責任
    為基礎，審酌被告違規左轉致告訴人受傷後，未採取救護或
    其他必要措施，僅交付少許金錢及留下聯絡電話予告訴人後
    即離開肇事現場，造成員警調查肇事責任之窒礙，使告訴人
    陷於可能求償無門之險境，惟其犯後坦承犯行，且已與告訴
    人成立調解，已賠償告訴人所受損害，告訴人業已撤回過失
    傷害告訴，是被告犯後態度良好，暨其於原審自承之生活狀
    況（原審卷第50頁）等一切情狀，量處被告有期徒刑陸月，
    並諭知易科罰金之折算標準，認事用法核無違誤，量刑亦屬
    妥適，被告上訴並無理由，應予駁回（又受徒刑之執行完畢
    ，或一部之執行而赦免後，五年以內故意再犯有期徒刑以上
    之罪者，為累犯，刑法第47條第1項定有明文，被告曾受上
    述罪刑宣告並執行畢，於5年內再犯本案，自屬累犯，縱認
    依司法院釋字第775號解釋意旨不予加重，亦無礙其屬累犯
    之性質，惟原審既已於判決理由詳予說明被告屬累犯及不予
    加重之理由，則其主文有無記載「累犯」，實無礙於本案判
    決主旨，是不以此撤銷原審判決，併予敘明。）
五、被告經合法傳喚，無正當理由不到庭，爰不待其陳述逕行判
    決。
六、據上論斷，應依刑事訴訟法第371條、第368條，判決如主文
    。
本案經檢察官王靖夫提起公訴，檢察官林蓉蓉到庭執行職務。
中　　華　　民　　國　　111 　年　　5 　　月　　11　　日
            刑事第九庭　  審判長法　官　紀  文  勝
                                法　官　賴  妙  雲
                                法　官　姚　勳　昌
以上正本證明與原本無異。              
如不服本判決應於收受送達後二十日內向本院提出上訴書狀，其
未敘述上訴理由者，並得於提起上訴後二十日內向本院補提理由
書狀（均須按他造當事人之人數附繕本）「切勿逕送上級法院」
。因疫情而遲誤不變期間，得向法院聲請回復原狀。
告訴人或被害人如不服判決，應備理由具狀向檢察官請求上訴，
上訴期間之計算，以檢察官收受判決正本之日起算。
                                書記官  溫  尹  明
　　　　　　　　　　　　　　　　
中　　華　　民　　國　　111 　年　　5 　　月　　11　　日
附錄論罪科刑法條：
中華民國刑法第185條之4
駕駛動力交通工具發生交通事故，致人傷害而逃逸者，處6月以
上5年以下有期徒刑；致人於死或重傷而逃逸者，處1年以上7年
以下有期徒刑。
犯前項之罪，駕駛人於發生交通事故致人死傷係無過失者，減輕
或免除其刑。